臺灣高等法院民事判決
110年度海商上字第2號
上  訴  人  向上企業有限公司

法定代理人  鍾美珠  
訴訟代理人  鍾凱勳律師
            黃姝嫚律師
被 上訴 人  正利航業股份有限公司


法定代理人  劉佑民  
訴訟代理人  劉貞鳳律師
被 上訴 人  Schiffahrts-Gesellschaft "H.MEERSBURG" mbH  
             & Co.KG


法定代理人  Mathias Gaethje

被 上訴 人  Möeschter Jens Uwe


上 二 人之
訴訟代理人  楊思莉律師
            王國傑律師
複 代理 人  莊怡萱律師
            李妍緹律師
被 上訴 人  彭欽麟  
訴訟代理人  彭安國律師

上列當事人間請求損害賠償事件，上訴人對於中華民國110年5月
21日臺灣基隆地方法院109年度海商字第5號第一審判決提起上訴
，並追加備位之訴，本院於111年8月31日言詞辯論終結，判決如
下：
    主  文
原判決關於駁回上訴人後開第二項之訴部分，及該部分假執行之
 宣告，暨訴訟費用（除確定部分外）之裁判均廢棄。
被上訴人Schiffahrts-Gesellschaft "H.MEERSBURG" mbH & Co.
 KG及Möeschter Jens Uwe應連帶給付上訴人新臺幣肆拾陸萬伍
仟 參佰柒拾伍元及美金柒萬零柒佰柒拾貳點陸壹元，暨自民國
一一 ０年四月二十四日起至清償日止，按週年利率百分之五計算
之利 息。
其餘上訴駁回。
第一審（除確定部分外）及第二審訴訟費用，由被上訴人Schiff
 ahrts-Gesellschaft "H.MEERSBURG" mbH & Co.KG及Möeschter
 Jens Uwe連帶負擔二分之一，餘由上訴人負擔。
本判決第二項所命給付部分，於上訴人以新臺幣壹拾伍萬伍仟元
 及美金貳萬肆仟元供擔保後，得假執行；但被上訴人Schiffahr
t s-Gesellschaft "H.MEERSBURG" mbH & Co.KG及Möeschter Je
ns Uwe如以新臺幣肆拾陸萬伍仟參佰柒拾伍元及美金柒萬零柒佰
柒 拾貳點陸壹元預供擔保後，得免為假執行。
    事實及理由
壹、程序方面：
一、按關於由侵權行為而生之債，依侵權行為地法；但另有關係
    最切之法律者，依該法律，涉外民事法律適用法第25條定有
    明文。本件上訴人依侵權行為法律關係，請求被上訴人連帶
    賠償德國籍船舶M.V.Hansa Meersburg貨櫃輪（下稱梅爾斯
    輪）於民國107年1月8日靠泊基隆港東11碼頭時，不慎碰撞
    碼頭，並擦撞編號112橋式起重機，致起重機掉落毀損陸地
    上貨物所造成之損害；雖被上訴人Schiffahrts-Gesellscha
    ft "H.MEERSBURG" mbH & Co.KG（下稱H.M公司）為梅爾斯
    輪之船舶所有人，與船長即被上訴人Möeschter Jens Uwe（
    下稱Moeschter Jens Uwe），均非我國之法人或自然人；然
    侵權行為地在我國基隆港，損害之結果發生地亦在我國境內
    ，我國就該侵權行為所生之債具有管轄權，自以我國法關係
    最切。是以本件侵權行為所生之債，自應以我國法為準據法
    ，先予敘明。
二、次按在第二審為訴之變更或追加，非經他造同意不得為之。
    但請求之基礎事實同一者，不在此限，此觀民事訴訟法第44
    6條第1項、第255條第1項第2款規定自明。查，本件上訴人
    於原審主張伊於107年1月間向復興航空運輸股份有限公司（
    下稱復興航空）購買二手航空器材零組件貨櫃6只(共2678件
    )，轉賣予大陸地區天水太昊航空改裝維修股份有限公司(下
    稱天水公司)，乃以海運之方式出口運送至大陸地區上海市
    ，並存放於基隆港貨櫃場等待裝船；詎梅爾斯輪於107年1月
    8日靠泊基隆港東11碼頭時，不慎碰撞碼頭，並擦撞編號112
    橋式起重機，致其中2只貨櫃(貨櫃號碼：CBHU000000-0、TL
    LU000000-0，下稱系爭貨櫃)遭起重機撞擊，經清點後，其
    中共98件零組件(下稱系爭貨物)嚴重損壞不堪使用，而以系
    爭貨物所有權人之身分，依侵權行為法律關係請求被上訴人
    連帶賠償其損害；嗣於本院審理中，另追加備位主張倘本院
    認系爭貨物已因裝櫃而為天水公司所有，伊亦受讓天水公司
    對於被上訴人之損害賠償請求權，依債權讓與法律關係，而
    為同一聲明之請求（見本院卷第301-304頁、第560頁）。被
    上訴人雖表示不同意，惟上訴人追加備位之訴與原訴之主張
    ，均係本於梅爾斯輪107年1月8日於基隆港靠泊時，不慎擦
    撞橋式起重機以致系爭貨物受損之同一基礎事實，且就原訴
    主張之證據資料，於追加備位之訴中亦得加以利用，無害於
    他造程序權之保障，揆諸前揭規定，應予准許。
貳、實體方面：　　
一、上訴人主張：伊於107年1月間向復興航空購買二手航空器材
    零組件共6只貨櫃轉賣予天水公司，乃委由訴外人安陽運通
    股份有限公司（下稱安陽公司）以海運之方式出口運送至大
    陸地區上海市，並存放於基隆港貨櫃場等待裝船；詎梅爾斯
    輪107年1月8日靠泊基隆港東11碼頭時，因船長Moeschter J
    ens Uwe，與引水人即被上訴人彭欽麟操作船舶上之過失，
    使梅爾斯輪碰撞碼頭，並擦撞編號112橋式起重機，致其中2
    只即系爭貨櫃遭起重機撞擊而受損（下稱系爭事故）；嗣經
    伊檢視後，發現系爭貨物嚴重損壞不堪使用，伊乃將系爭貨
    物丟棄，另將其餘無損壞及可修復之零組件，重新包裝後再
    裝櫃出口，因此受有系爭貨物之損害美金4萬1045.22元、重
    新整理人工費28萬4000元、車輛作業費18萬2000元、倉儲費
    （服務費）25萬5000元、木箱費、海關費及報關費共30萬45
    00元，及賠償天水公司逾期交貨違約金美金10萬0500元之損
    害，合計102萬5500元及美金14萬1545.22元。另被上訴人正
    利航業股份有限公司（下稱正利公司）係梅爾斯輪之實際營
    運人，H.M公司為梅爾斯輪之船舶所有人，對於船長Moescht
    er Jens Uwe負有監督管理之責，亦應負僱用人連帶賠償責
    任等情。爰依侵權行為法律關係，求為命被上訴人連帶給付
    上訴人102萬5500元及美金14萬1545.22元，並加計自原審最
    後言詞辯論期日後之110年4月24日起算之法定遲延利息（原
    審判決上訴人敗訴，上訴人不服，提起上訴。未繫屬本院部
    分，不另贅述）。並於本院追加備位主張：倘本院認系爭貨
    物已因裝櫃而屬於天水公司所有，惟天水公司已將其對被上
    訴人之損害賠償請求權讓與伊，伊亦得依債權讓與法律關係
    ，為同一聲明之請求。並上訴聲明：㈠原判決關於駁回上訴
    人後開第2項之訴部分，及該部分假執行之聲請均廢棄。㈡被
    上訴人應連帶給付上訴人102萬5500元及美金14萬1545.22元
    ，暨自110年4月24日起至清償日止，按週年利率5%計算之利
    息。㈢願供擔保請准宣告假執行。
二、被上訴人則以：㈠正利公司部分：系爭事故係因船長Moescht
    er Jens Uwe及引水人彭欽麟船舶操作上之過失所致，伊僅
    係梅爾斯輪之定期傭船人，並非船舶所有人，亦非該船舶船
    長及海員之僱用人，就系爭事故毋須負損害賠償責任；另系
    爭貨物已經裝櫃存放於基隆港碼頭等候裝船，依上訴人與天
    水公司簽訂之工具裝備統包銷售合同(下稱系爭銷售契約)第
    3.a條、第3.b條、第7.d條約定，應屬天水公司所有，上訴
    人不得基於所有權人之身分，請求侵權行為損害賠償，縱上
    訴人受讓天水公司之損害賠償債權，亦已罹於時效；退步言
    之，倘認伊應負賠償責任，上訴人無法證明系爭貨物受損價
    值為美金4萬1045.22元，且系爭貨櫃自11碼頭拖至20碼頭倉
    庫暫存之費用，已由訴外人聯興國際物流股份有限公司(下
    稱聯興公司)支付，上訴人請求賠償貨物重新整理人工費、
    車輛作業費、倉儲費(服務費)、木箱費、海關費及報關費等
    額外支出，均無理由；至上訴人給付天水公司之違約金，係
    上訴人遲延交貨所生之損害，並非侵權行為所生之損害，亦
    屬純粹經濟上之損失，自不得請求賠償；況上訴人於109年1
    0月29日始追加彭欽麟為共同被告，距系爭事故發生日已達2
    年9個月，顯逾民法第197條第1項侵權行為請求權之2年時效
    ，依民法第276條及第208條規定，上訴人對於彭欽麟所得請
    求賠償之金額，應予扣除；㈡H.M公司及Moeschter Jens Uwe
    部分：系爭貨物已裝櫃存放於基隆港碼頭等候裝船，屬於天
    水公司所有，上訴人不得基於系爭貨物所有權人之身分，依
    侵權行為法律關係請求損害賠償，縱天水公司將系爭貨物之
    損害賠償債權讓與上訴人，亦已罹於時效；退步言之，倘認
    伊應負損害賠償責任，然上訴人請求之損害賠償，均屬純粹
    經濟上損失，且系爭銷售契約第7.f條約定，已免除上訴人
    對天水公司因該銷售契約所有之一切損害賠償，上訴人毋須
    給付違約金予天水公司；況上訴人遲至109年10月29日始追
    加彭欽麟為共同被告，對於彭欽麟之侵權行為損害賠償請求
    權，亦已罹於時效，上訴人得對彭欽麟請求賠償之金額，應
    予扣除；H.M公司亦得依海商法第69條第1項規定，就船長及
    引水人航行及管理船舶之過失行為免責，並適用海商法第21
    條第1項之船舶所有人責任限制，而以上訴人求償之金額約
    占系爭事故全部求償總額之0.44%，認H.M公司對上訴人最高
    僅負美金3萬7111元(按起訴時美金匯率30.25元計算為112萬
    2607元)之損害賠償責任；㈢彭欽麟部分：系爭事故於107年1
    月8日發生，上訴人遲至109年10月29日始追加伊為被告，其
    侵權行為損害賠償請求權已罹於時效；另本件海事評議委員
    ，並不具有引水人資格，關於引水人部分之評議結果，不具
    證明力；況依引水法第19條、第32條及船員法第58條第1項
    規定，引水人對於船長僅有航行建議權，當時船長Moeschte
    r Jens Uwe未告知空氣壓縮機有瑕疵，故以正常方式靠泊，
    卻因空氣壓縮機無法運作不能倒俥而發生系爭事故，彭欽麟
    已善盡應注意之義務，就系爭事故並無過失；且依海商法第
    96條、第98條規定，引水人亦不負船舶碰撞所致之損害賠償
    責任；各等語，資為抗辯。並均於本院答辯聲明：㈠上訴及
    追加之訴均駁回。㈡如受不利之判決，願供擔保請准宣告免
    為假執行。
三、查，㈠上訴人於107年1月間向復興航空購買二手航空器材零
    組件貨櫃6只(共2678件)轉賣予天水公司，乃以海運之方式
    出口運送至大陸地區上海市，並存放於基隆港貨櫃場等待裝
    船；詎德國籍船舶梅爾斯輪於107年1月8日靠泊基隆港東11
    碼頭時，不慎碰撞碼頭，並擦撞編號112橋式起重機，致其
    中2只貨櫃即系爭貨櫃遭起重機撞擊而受損(即系爭事故)；㈡
    正利公司為梅爾斯輪之定期傭船人，H.M公司、Moeschter J
    ens Uwe及彭欽麟，分別為梅爾斯輪之船舶所有人、船長及
    引水人等情，有卷附系爭事故新聞網頁、IHS Maritime系統
    查詢結果、IMO網頁查詢結果、復興航空工具裝備統包銷售
    合同，及系爭銷售契約可稽(見原審卷一第17-20頁、第429-
    434頁、原審卷二第139-146頁、第257-401頁)，且為兩造所
    不爭執（見本院卷第276頁），堪信為真。
四、本件應審究者為㈠上訴人是否為系爭貨物之所有權人？㈡若是
    ，則上訴人依侵權行為法律關係，請求Moeschter Jens Uwe
    及彭欽麟連帶賠償其損害，有無理由？㈢若有，則上訴人請
    求賠償金額以若干為當？㈣上訴人依民法第188條第1項規定
    ，請求正利公司及H.M公司負僱用人連帶賠償責任，是否有
    理？㈤上訴人追加備位之訴，依債權讓與法律關係請求被上
    訴人連帶賠償，有無理由？茲分別論述如下：
  ㈠上訴人是否為系爭貨物之所有權人？
　⒈按解釋意思表示，應探求當事人之真意，不得拘泥於所用之
    辭句，民法第98條定有明文。次按解釋契約，應於文義上及
    論理上詳為推求，以探求當事人立約時之真意，並通觀契約
    全文，斟酌訂立契約當時及過去之事實、交易上之習慣等其
    他一切證據資料，本於經驗法則及誠信原則，從契約之主要
    目的及經濟價值作全盤之觀察，以為其判斷之基礎，不能徒
    拘泥字面或截取書據中一二語，任意推解致失其真意。
　⒉經查：
　　⑴、上訴人因向復興航空購買二手航空器材零組件貨櫃6只轉
        賣予天水公司，乃以海運之方式運送至大陸地區上海市
        等情，業據上訴人提出復興航空工具裝備統包銷售合同
        及系爭銷售契約為證（見原審卷二第139-146頁、第257
        -264頁）。觀諸系爭銷售契約第7.a條約定：「（中譯
        ）雙方同意所有工具裝備包裝後，3個月內（至107年2
        月1日前）於基隆港完成上船且全數無損運送至中國，
        並指定中國天津港為轉運口，由向上企業負責全數海上
        保險和相關事宜且不會延誤。若向上企業違反合約約定
        延誤而阻礙他方（太昊）生產建設運作，需給付合同總
        金額百分之三十之損害賠償」（見原審卷二第262頁）
        。可知上訴人與天水公司就系爭貨物簽訂之系爭銷售契
        約，已於第7.a條特別約定兩造同意所有航空器材工具
        裝備包裝後，3個月內（至107年2月1日前）於基隆港完
        成上船且全數無損運送至中國，並指定中國天津港為轉
        運口，由上訴人負責全數海上保險和相關事宜且不會延
        誤。足認上訴人向復興航空購買二手航空器材零組件包
        含系爭貨櫃在內共6只貨櫃，由上訴人包裝後，於基隆
        港完成上船前，仍為上訴人所有，因此該等貨櫃內貨物
        之危險，方由上訴人承擔。則系爭貨物既裝載於系爭貨
        櫃內，而存放於基隆港貨櫃場之陸地上等待裝船，自屬
        上訴人所有。
　　⑵、被上訴人固抗辯：依上訴人與天水公司簽訂之系爭銷售
        契約第3a條、第3b條、第7d條約定，系爭貨物於系爭事
        故發生時，已裝櫃存放於基隆港碼頭等候裝船，應屬天
        水公司所有，上訴人並非系爭貨物之所有權人云云。然
        查：
　　　　①、上訴人係向復興航空購買二手航空器材零組件轉賣
            予天水公司，參諸上訴人與復興航空簽訂之工具裝
            備統包銷售合同（見原審卷二第139-146頁），及
            上訴人與天水公司簽訂之系爭銷售契約（見原審卷
            二第257-264頁），可知復興航空工具裝備統包銷
            售合同共7條，包含第1條「定義」、第2條「付款
            條件及方式」、第3條「交貨」、第4條「稅務及其
            他費用」、第5條「合同終止」、第6條「誠信經營
            條款」、第7條「雜項條款」等內容，與系爭銷售
            契約相較，除更改買方為天水公司，賣方為上訴人
            ，銷售金額由850萬元更改為1050萬元，及雜項條
            款7.a內容有所不同之外，其餘約定文字條項及內
            容均大致相同。堪信上訴人向復興航空購買二手航
            空器材轉賣予天水公司時，係援用上訴人與復興航
            空工具裝備統包銷售合同之制式內容，僅更改買賣
            雙方當事人名義及價金之外，而簽訂系爭銷售契約
            。是以系爭銷售契約第3.a條雖約定：「交貨地點
            ：松山機場棚場與桃園機場保稅庫房」，第3.b條
            約定：「交貨日期：雙方約定於賣方收到訂金（總
            價之40﹪）之全額款項後立即可進行交貨」，第7.d
            條約定：「向上企業保證此工具裝備全部為向上企
            業所有，無設定他項權利等瑕疵情事，並於點交時
            將此工具裝備之產權移轉給買方」（見原審卷二第
            260頁、第263頁），然上開約定內容均係援用上訴
            人與復興航空工具裝備統包銷售合同第3.a條、第3
            .b條及第7.c條之文字，並未經過修改，難認該等
            約定內容為上訴人及天水公司簽訂系爭銷售契約時
            之真意。
　　　　②、另佐以上訴人與天水公司簽訂之系爭銷售契約第7.a
            條約定：「雙方同意所有工具裝備包裝後，3個月
            內（至107年2月1日前）於基隆港完成上船且全數
            無損運送至中國，並指定中國天津港為轉運口，由
            向上企業負責全數海上保險和相關事宜且不會延誤
            。若向上企業違反合約約定延誤而阻礙他方（太昊
            ）生產建設運作，需給付合同總金額百分之三十之
            損害賠償」（見原審卷二第262頁），此乃上訴人
            與復興航空工具裝備統包銷售合同第7條所無之特
            別約定。衡以上訴人向復興航空購買二手航空器材
            ，僅需將貨物放置於松山機場棚場與桃園機場保稅
            庫房，即可交貨；但上訴人出賣系爭貨物予天水公
            司，需經由海運方式運送至大陸地區，兩者風險程
            度迥然不同。堪信上訴人與天水公司係經磋商後，
            於系爭銷售契約第7.a條特別約定所有工具裝備包
            裝後，需於3個月內於基隆港完成上船且全數無損
            運送至中國，並由向上企業負責全數海上保險和相
            關事宜，而由上訴人負擔運送過程之風險。則探求
            上訴人與天水公司立約時之真意，並本於經驗法則
            及誠信原則，認上訴人與天水公司既就系爭貨物之
            危險負擔已有特別約定，足徵系爭貨物於基隆港裝
            載於系爭貨櫃上船前，危險負擔尚未移轉，系爭貨
            物仍屬上訴人所有。
　　　　③、參以系爭事故發生後，上訴人與天水公司就系爭貨
            物無法如期交貨乙事，已簽訂和解補充協議書，以
            上訴人賠償天水公司美金10萬0500元達成和解，有
            卷附和解補充協議書可稽（見本院卷第155-159頁
            ）。觀諸和解補充協議書第1點約定：「雙方同意
            並確認雙方間所簽訂之工具裝備統包銷售合同第3.
            a條：『交貨地點：松山機場棚廠與桃園機場保稅庫
            房』之交貨地點為誤載，雙方實際真意之交貨地點
            應為甲方將工具裝備運送上船為止，雙方並確認工
            具裝備遭毀損時之所有權人為甲方（指上訴人），
            而非乙方(指天水公司)」(見本院卷第155-159頁)
            。益徵上訴人與天水公司簽訂系爭銷售契約第3.a
            條交貨之真意，係指上訴人將系爭貨物裝載上船方
            為交貨。則系爭貨物既裝載於系爭貨櫃內，而存放
            於基隆港貨櫃場之陸地上等待裝船，尚未交貨，自
            屬上訴人所有。故被上訴抗辯系爭貨物於系爭事故
            發生時，已裝櫃存放於基隆港碼頭等候裝船，而屬
            天水公司所有云云，尚非可採。
　　⑶、綜上，上訴人與天水公司已於系爭銷售契約第7.a條特別
        約定，所有工具裝備包裝後，3個月內（至107年2月1日
        前）於基隆港完成上船且全數無損運送至中國，並由上
        訴人負責全數海上保險和相關事宜，探求上訴人與天水
        公司立約時之真意，並本於經驗法則及誠信原則，堪認
        上訴人應將工具裝備包裝並裝載上船，始完成交貨；惟
        系爭貨物裝載於系爭貨櫃內，仍存放在基隆港陸地上等
        待，尚未裝載上船交貨，則系爭貨物仍屬上訴人所有，
        上訴人應為系爭貨物之所有權人。
　㈡上訴人依侵權行為法律關係，請求Moeschter Jens Uwe及彭
    欽麟連帶賠償其損害，有無理由？
　⒈按因故意或過失，不法侵害他人之權利者，負損害賠償責任
    ，民法第184條第1項前段定有明文。次按數人共同不法侵害
    他人之權利者，連帶負損害賠償責任，民法第185條第1項定
    有明文。經查：
　　⑴、系爭貨物於系爭事故發生時，裝載於系爭貨櫃內，並因
        系爭事故而受有損害等情，業經瑞聯公證股份有限公司
        (下稱瑞聯公司)出具公證報告為證，有卷附包裝單、公
        證報告英文版及中譯本、系爭貨櫃之包裝單、出口報單
        可稽(見原審卷一第309-399頁、原審卷二第29-47頁、
        第151-207頁、第265-401頁)。足認系爭貨物於系爭事
        故發生時，確實裝載於系爭貨櫃內，且系爭貨物所受之
        損害，與系爭事故之發生間，應具有相當因果關係。
　　⑵、而系爭事故發生後，交通部航港局已就系爭事故之經過
        進行調查，有卷附海事檢查報告書可稽（見原審卷一第
        101-219頁）。參諸海事檢查報告書所附船長Moeschter
         Jens Uwe於107年1月9日海事訪談筆錄稱：「領港上船
        後以俥令為滿進俥通過北堤速度約11.8節，過南堤口時
        改為半進俥，然後逐漸減速。之後俥鐘由停俥位置用微
        倒俥減速，發現倒俥不來，再改為慢倒俥，倒俥仍不來
        ，…」等語(見原審卷一第144頁)；另證人即梅爾斯輪大
        副Watermann Jan Christoph)於107年1月9日海事訪談
        筆錄亦稱：「18:44位置在第2轉角，船速8節，俥令微
        倒俥發現倒俥不來，改慢倒俥，還是不來就通知機艙，
        然後在18:50撞碼頭」等語(見原審卷一第151頁)；又證
        人即輪機長Rist Alois Martin於107年1月9日海事訪談
        筆錄亦稱：「接獲駕駛臺通知後，切換到機艙控制室接
        管主機，但倒俥仍無反應，再改由機側操俥，鑑於當時
        主機轉速仍有20RPM，使用空氣降低轉速，造成啟動空
        氣過低，3部空壓機自動啟動仍無法及時補充」等語(見
        本院卷一第153頁)；而引水人彭欽麟於107年1月16日海
        事詢問筆錄則陳稱：「我建議俥舵令，經船長確認後傳
        令給船上人員執行。事先安排兩條拖船，上船有告知此
        訊息，船長也同意。船長有告知船上航向與俥鐘位置和
        速度，詳細資料記不起來，我位在窗邊(中間偏右)，後
        面有當值船副與船長在操俥台。之後我建議加俥，逐漸
        加俥到full ahead，過外堤建議減俥直到停俥，與拖船
        完成聯繫後，指示他們工作位置」等語(見原審卷一第1
        92頁)。則互核上開證人之證詞，可知船長Moeschter J
        ens Uwe及引水人於系爭事故發生時，曾採取減速及倒
        俥之處置，但無法迅速反應，堪信梅爾斯輪船舶主機倒
        俥未能產生效果，應係系爭事故發生之主因。
　　⑶、再依交通部航港局海事評議書(下稱海事評議書)所附錄
        音紀錄所示，彭欽麟於當日18時46分45秒詢問船長Moes
        chter Jens Uwe RPM是否可歸零，Moeschter Jens Uwe
        答稱RPM可歸零，可使用最慢速，彭欽麟乃於18時46分4
        9秒時下達最慢速倒俥，惟梅爾斯輪船舶主機明顯未停
        俥（見原審卷一第290頁），再參以Moeschter Jens Uw
        e曾於18時49分05秒表示「請輪機長來」（見原審卷一
        第205頁），足見此時Moeschter Jens Uwe方意識到主
        機運轉異常，亟需輪機長解決，但旋於18時49分24秒梅
        爾斯輪距離東11碼頭僅400公尺，西19碼頭僅100公尺（
        見原審卷一第205頁）。可見船長Moeschter Jens Uwe
        雖下達最慢速倒俥之命令，但船舶主機明顯未停俥，顯
        然船速甚快，且Moeschter Jens Uwe於接近碼頭時，始
        發現主機運轉異常，已無法及時倒俥或停俥，顯然未能
        充分掌握主機運轉情形。
　　⑷、嗣彭欽麟乃於18時49分46秒建議俥令全速倒俥，Moescht
        er Jens Uwe沒回應但有氣憤聲；輪機長接獲駕駛臺通
        知後，切換到機艙控制室接管主機，但倒俥仍無反應，
        再改由機側操俥，鑑於當時主機轉速仍有RPM20，使用
        空氣降低轉速，造成啟動空氣過低；Moeschter Jens U
        we第1次通知輪機長要倒俥，並要求手動操控主機；18
        時50分18秒彭欽麟建議俥令全速倒俥，船長沒回應；18
        時51分00秒，船長Moeschter Jens Uwe表示engine is 
        not coming（中譯：引擎沒有動），要求let the tug 
        pull aft（中譯：讓拖船拉到船尾）；18時51分03秒大
        副說撞到了（見原審卷一第206-207頁）。是依Moescht
        er Jens Uwe及彭欽麟之用俥過程與錄音紀錄，顯示Moe
        schter Jens Uwe及彭欽麟均未能及早意識到船速過快
        ，且於發現主機RPM無法歸零後，仍未儘速倒俥停船，
        直至碰撞東11碼頭之前，Moeschter Jens Uwe方要求輪
        機長處理，足見兩人並未明確清楚收發俥令，充分交換
        資訊，對於碼頭靠泊情境意識，亦有不足。
　　⑸、是以，參酌海事檢查報告書所附之梅爾斯輪VDR、基隆港
        VTS之AIS資料與錄音，及2010年航海人員訓練發證及航
        行當值標準國際公約（STCW公約）、國際海上碰撞規則
        、1974年海上人命安全國際公約、引水法，與基隆港務
        分公司棧埠事業處岸邊裝卸機具漁船舶離靠船席時相關
        安全管理措施等規定，堪認梅爾斯輪於107年1月8日靠
        泊基隆港之過程中，Moeschter Jens Uwe未依安全速度
        航行，且未盡早充分掌握主機運轉情形，致船舶前進慣
        性大幅增加；且Moeschter Jens Uwe及彭欽麟未明確清
        楚收發俥令，充分交換資訊，情境意識不足，並錯估形
        式，以致未能儘早採取因應措施，及時倒俥或停船，終
        使梅爾斯輪右船首碰撞東11號碼頭及112橋式起重機，
        而發生系爭事故。足見Moeschter Jens Uwe未善盡船長
        指揮操作船舶應盡之注意義務，彭欽麟亦未盡引水人業
        務上應盡之注意義務，均有過失，且其過失比例相當。
        而系爭事故經交通部航港局製作海事檢查報告書分析肇
        因，並經該局進行海事評議後，其等結論亦同本院之見
        解，有卷附海事檢查報告書及海事評議書可稽（見原審
        卷一第92頁、第119-125頁）。故上訴人主張系爭事故
        係因Moeschter Jens Uwe及彭欽麟之過失不法行為所致
        ，洵屬有據。
　㈢上訴人請求賠償金額以若干為當？
　⒈承前所述，系爭事故係因Moeschter Jens Uwe與彭欽麟之過
    失不法行為所致，且其等過失不法行為與系爭貨物受損害之
    結果間，具有相當因果關係。故上訴人依民法第184條第1項
    前段、第185條第1項規定，請求Moeschter Jens Uwe及彭欽
    麟連帶賠償其損害，應屬有理。
　⒉茲就上訴人請求賠償之損害金額，是否應予准許，分述如下
    ： 　
　　⑴、系爭貨物之損害美金4萬1045.22元部分：
　　　　查系爭貨物共98件零組件損壞，價值美金4萬1045.22元
        等情，有卷附包裝單、瑞聯公司公證報告英文版及中譯
        本、商業發票、出口報單及上訴人請求貨損金額一覽表
        可稽(見原審卷一第309-399頁、原審卷二第29-47頁、
        第151-207頁、第265-401頁、原審卷三第45頁)。佐以
        證人即復興航空員工黃俊智於本院證稱：公證報告損壞
        貨物的品名跟編號，就是物品上的編號，因為公司賣出
        去有一本清冊，伊等針對清冊上壞的部分勾選出來；吊
        車打開壓毀的貨櫃時，有看到積水，因為貨櫃破損；生
        鏽的東西，伊鑑定時有區分生鏽還可以使用者，及生鏽
        就壞掉者；伊以目視及操作還能不能用來判斷；因為復
        興航空休業，伊等已離開公司，承辦出售業務的同事，
        請伊等回去幫忙鑑定貨物好壞等語(見本院卷第451-453
        頁)。可知系爭貨物係經復興航空員工及瑞聯公司公證
        人員鑑定損壞情形後，製作瑞聯公司公證報告為憑。則
        瑞聯公司公證報告及商業發票所載系爭貨物損害品項及
        價值共計美金4萬1045.22元，應屬可採。故上訴人請求
        賠償系爭貨物價值美金4萬1045.22元之損害，洵屬有據
        。
　　⑵、重新整理人工費28萬4000元部分：
　　　  查上訴人將系爭貨櫃除系爭貨物之外，其餘未損壞及已
        修復之零組件，重新包裝後再裝櫃出口，因此支出重新
        整理人工費共28萬4000元等情，業據提出工資證明單為
        證（見原審卷一第403-411頁）。Moeschter Jens Uwe
        及彭欽麟雖否認工資證明單之真正，並抗辯：系爭貨物
        重新整理人工費用，乃上訴人應自行負擔之經濟上損失
        云云。然證人林昶宏(原名林忠義)於本院證稱：伊與上
        訴人公司勵先生為好友，伊當時在雙傑國際運通股份有
        限公司，負責處理報關事務，因此協助他處理系爭貨物
        損壞；工資證明單右上角有領取人「忠義」簽名，是指
        伊沒錯，伊有去才有領工資；黃愛珠是否提供餐點的業
        者伊記不得，伊等一早去，有時忙到下午，他都會供餐
        ，也有工資給伊等，這些單據是伊給勵先生沒錯等語(
        見本院卷第370-372頁)。另證人黃俊智亦證稱：伊協助
        上訴人看被壓損貨櫃內貨物損壞情形，伊等係一個團隊
        出去，同事有拿給伊工錢，一天大約2千元，後來有多
        給一點茶水費，忘記茶水費多少錢；伊為了此事，大約
        去倉庫快一週，從出事開始，去了好幾次等語(見本院
        卷第449-453頁)，並有卷附黃俊智前往倉庫檢查貨物之
        錄影光碟可稽(見本院卷第405頁)，且經本院勘驗屬實(
        見本院卷第450頁)。堪信上訴人為檢查系爭貨櫃損壞情
        形，區別系爭貨櫃內嚴重損壞無法修復、未損壞，及可
        得修復之貨物，而委由林昶宏及黃俊智等人協助，因此
        支出重新整理人工費共28萬4000元，核屬因系爭貨物受
        損所支出之費用，並非純粹經濟上之損失，上訴人自得
        請求賠償。
　　⑶、車輛作業費18萬2000元部分：
　　　　上訴人主張其將系爭貨櫃其餘未損壞及已修復之零組件
        ，重新包裝後再裝櫃出口，支出拖櫃及吊櫃車輛作業費
        18萬2000元等語，業據提出星宇物業有限公司(下稱星
        宇公司)統一發票為證(見原審卷一第415頁)。Moeschte
        r Jens Uwe及彭欽麟雖抗辯星宇公司並未載運系爭貨物
        云云，然證人即安陽公司業務卓彩雪於本院證稱：伊透
        過林昶宏認識上訴人，伊幫上訴人處理包裝、報關及海
        運；林昶宏有請伊開發票給星宇公司，開卡車費用就是
        拖櫃費10萬2900元(含稅)、延滯費、提單、吊櫃費共19
        萬8715元，都跟系爭貨物有關，就是系爭貨物載出關的
        費用等語，並提出統一發票為證(見本院卷第444-448頁
        、第483頁、第485頁)。而觀諸其中部分發票日期107年
        6月30日與上訴人提出之星宇公司統一發票相同(見原審
        卷一第415頁)，堪信林昶宏確有委託安陽公司之人員卓
        彩雪將系爭貨櫃其餘未損壞及已修復而重新包裝之零組
        件，再裝櫃出口，並委託卓彩雪運送，再由林昶宏以星
        宇公司名義出具金額為18萬2000元之統一發票予上訴人
        核銷。故上訴人主張因將系爭貨櫃未損壞及已修復之零
        組件，重新包裝後再裝櫃出口，而支出拖櫃及吊櫃車輛
        作業費18萬2000元等語，應屬有據。　　　　
　　⑷、倉儲費（服務費）25萬5000元部分：
　　　　上訴人主張因將系爭貨櫃受損需檢視貨物，需將系爭貨
        物儲存於倉庫，而支出25萬5000元等語，業據提出星宇
        公司統一發票為證(見原審卷一第413頁)。證人林昶宏
        並於本院證稱：砸壞後將貨物送至新倉庫，該新倉庫並
        非伊找的；因為上訴人要申請開銷，勵先生拜託伊每日
        薪資、請款費用要有單據，所以星宇的發票是伊給勵先
        生的，上訴人一定有這個支出，伊才會給他發票等語(
        見本院卷第372頁)。佐以系爭貨物於復興航空員工及瑞
        聯公司公證人員檢查時，確係存放於倉庫等情，有卷附
        黃俊智前往倉庫檢查貨物之錄影光碟可稽(見本院卷第4
        05頁)，並經本院勘驗屬實(見本院卷第450頁)。堪信上
        訴人於系爭事故發生後，應有租用倉庫存放系爭貨物之
        情事。惟證人林昶宏於本院證稱：金額是伊跟星宇公司
        講的，星宇公司有提供這些發票給上訴人，因那時伊與
        星宇公司是好朋友，伊請星宇公司開發票等語(見本院
        卷第374-375頁)，可見該等發票金額係林昶宏向星宇公
        司所陳報而製作。上訴人復自陳星宇公司非實際出租倉
        庫之人，應係林昶宏從中賺取價差，乃同意以兩折價作
        為林昶宏從中賺取之價差，並以20萬4000元作為倉儲費
        (服務費)(見本院卷第540-541頁)，應認倉儲費(服務費
        )為20萬4000元。故上訴人請求賠償倉儲費(服務費)20
        萬4000元，應屬有據，逾此部分，則非有理。
　　⑸、木箱費、第二次運費及報關費共30萬4500元部分：
　　　　上訴人主張伊將系爭貨櫃其餘未損壞及已修復之零組件
        ，重新包裝後再裝櫃出口，而支出木箱費15萬7500元、
        第二次運費14萬1750元，及報關費5250元，共30萬4500
        元等語，業據提出統一發票為證（見原審卷一第417-42
        1頁）。參以貨物需裝載於木箱內報關出口，上訴人支
        出木箱費用15萬7500元及報關費用5250元，應屬合理。
        惟上訴人支出第二次運費14萬1750元部分，係以林昶宏
        提出之星宇公司統一發票為據，上訴人復自陳因恐林昶
        宏賺取差額，同意以卓彩雪提出之隆通國際物流有限公
        司統一發票所載運費9萬8000元為準（見本院卷第483頁
        、第541頁），故上訴人支出第二次運費應為9萬8000元
        。以此計算，上訴人將系爭貨櫃未損壞及已修復之零組
        件，重新包裝後再裝櫃出口，應支出木箱費15萬7500元
        、第二次運費9萬8000元，及報關費5250元，共計26萬0
        750元，應可認定。　　　　
　　⑹、上訴人賠償天水公司違約金美金10萬0500元之損害部分
        ：
　　    ①、上訴人主張其因系爭事故遲延交付系爭貨物予天水
            公司，需賠償天水公司美金10萬0500元之違約金等
            語，業據提出天水公司證明書為證(見原審卷一第4
            01頁)。Moeschter Jens Uwe及彭欽麟雖否認上訴
            人確有賠償天水公司美金10萬0500元之違約金，惟
            上訴人已於本院提出和解補充協議書，載明：「甲
            方(指上訴人)因而無法如期交貨予乙方(指天水公
            司)，經雙方協議並由甲方賠償乙方美金100,500後
            ，雙方間業已達成和解」，有卷附和解補充協議書
            可稽(見本院卷第155頁)。堪信上訴人應有因系爭
            貨物交付遲延而賠償天水公司美金10萬0500元之違
            約金。而上訴人遲延交付系爭貨物予天水公司，實
            係因系爭事故所致，則上訴人給付天水公司違約金
            與系爭事故間，亦有相當因果關係。故上訴人請求
            賠償天水公司違約金美金10萬0500元之損害，應屬
            有據。
　　　　②、Moeschter Jens Uwe雖抗辯：系爭銷售契約第7f條
            約定已免除上訴人對天水公司因該銷售契約所有之
            一切損害賠償，上訴人自毋須給付天水公司違約金
            云云。然系爭銷售契約第7f條約定：「賣方，及其
            主管人員、董事、僱員、代理人、關係企業、股東
            、繼承人和轉讓人(受償方)在任何情況下對於買方
            均免責，不承擔任何因本合約、侵權或其他法律上
            規範致他人死亡或傷害、本合約出售物品之財產損
            害之賠償相關規定等引起的任何索賠、損失、損害
            賠償、費用、判決、責任和支出」(見原審卷二第2
            63頁)，乃規範上訴人與天水公司關於買賣貨物之
            商品責任範疇。本件係上訴人因系爭事故以致遲延
            交付系爭貨物予天水公司，違反系爭銷售契約應按
            期交貨之義務，上訴人自應就其遲延履行之債務不
            履行行為，對於天水公司負損害賠償責任，核與系
            爭銷售契約第7f條約定商品責任無涉。故Moeschte
            r Jens Uwe抗辯依系爭銷售契約第7f條約定，上訴
            人毋須給付違約金予天水公司云云，要非可採。
　　⑺、惟按侵權行為所生之損害賠償請求權，自請求權人知有
        損害及賠償義務人時起，2年間不行使而消滅，民法第1
        97條第1項定有明文。復按債權人向連帶債務人中之一
        人免除債務，而無消滅全部債務之意思表示者，除該債
        務人應分擔之部分外，他債務人仍不免除其責任。前項
        規定，於連帶債務人中之一人消滅時效已完成者，準用
        之。又連帶債務人相互間，除法律另有規定或契約另有
        訂定外，應平均分擔義務，民法第276條、第280條分別
        定有明文。準此，連帶債務就消滅時效已完成之債務人
        應分擔部分，他債務人既同免其責任，則於命他債務人
        為給付時，即應將已罹於消滅時效之債務人應分擔之債
        務額先行扣除，不問該債務人是否援用時效利益為抗辯
        ，而異其法律效果，始能避免他債務人於給付後，再向
        該債務人行使求償權，反使法律關係趨於複雜及剝奪該
        債務人所受時效利益之弊（最高法院109年度台上字第2
        818號民事判決意旨參照）。本件系爭事故於107年1月8
        日發生，上訴人遲至109年10月29日始追加彭欽麟為共
        同被告，有卷附民事追加起訴狀可稽（見原審卷二第57
        -59頁），則上訴人對於彭欽麟之侵權行為損害賠償請
        求權，已罹於民法第197條第1項之2年消滅時效，揆諸
        前揭說明，關於彭欽麟就系爭事故所負連帶賠償債務應
        分擔之2分之1部分，Moeschter Jens Uwe亦同免其責任
        ，於計算損害賠償金額時，自應將彭欽麟應分擔之2分
        之1部分予以扣除。
　　⑻、準此，上訴人得請求Moeschter Jens Uwe及彭欽麟連帶
        賠償系爭貨物之損害美金4萬1045.22元；重新整理人工
        費28萬4000元；車輛作業費18萬2000元；倉儲費(服務
        費)20萬4000元；木箱費、第二次運費及報關費共26萬0
        750元；賠償天水公司違約金美金10萬0500元；以上共
        計93萬0750元(計算式：284000＋182000＋204000＋260750
        ＝930750)，及美金14萬1545.22元(計算式：41045.22＋1
        00500=141545.22)；惟上訴人對於彭欽麟之侵權行為損
        害賠償請求權，已罹於民法第197條第1項之2年時效，
        關於彭欽麟就系爭事故所負連帶賠償債務應分擔之2分
        之1部分，Moeschter Jens Uwe亦同免其責任，應予扣
        除。故上訴人僅得請求Moeschter Jens Uwe賠償46萬53
        75元（計算式：930750÷2＝465375），及美金7萬0772.6
        1元(計算式：141545.22÷2＝70772.61）。
  ㈣上訴人依民法第188條第1項規定，請求正利公司及H.M公司負
    僱用人連帶賠償責任，是否有理？
　⒈按受僱人因執行職務，不法侵害他人之權利者，由僱用人與
    行為人連帶負損害賠償責任，民法第188條第1項前段定有明
    文。
　⒉經查：
　　⑴、H.M公司部分
　　    ①、查H.M公司為梅爾斯輪之船舶所有人，並為船長Moes
            chter Jens Uwe之僱用人，為兩造所不爭執，則H.
            M公司對於Moeschter Jens Uwe自負有指揮、監督
            之義務。然H.M公司疏於注意監督Moeschter Jens 
            Uwe以安全速度航行，並掌握船舶主機運轉狀況，
            及操作指揮船舶之俥令執行，以盡保持船舶安全之
            義務，亦有過失。故上訴人依民法第188條第1項規
            定，請求H.M公司負僱用人侵權行為連帶賠償責任
            ，應屬有理。
　　　　②、H.M公司雖抗辯：伊就船長航行及管理船舶之過失行
            為，依海商法第69條第1項規定，應予免責云云。
            按因船長、海員、引水人或運送人之受僱人，於航
            行或管理船舶之行為而有過失，所發生之毀損或滅
            失，運送人或船舶所有人不負賠償責任，海商法第
            69條第1項固有明文。查系爭事故雖係因Moeschter
             Jens Uwe及彭欽麟操作船舶之過失不法行為所致
            ，然系爭貨物於系爭事故發生時，係裝櫃存放於基
            隆港碼頭陸地上等候裝船，遭碼頭上編號112橋式
            起重機撞擊而受損，侵權行為發生地實係於陸地，
            並非海洋或與海相接之河川、湖泊等，亦非梅爾斯
            輪運送之貨物，自應適用民法侵權行為之規定，而
            無海商法第69條第1項免責條款之適用。故H.M公司
            抗辯其就船長及引水人航行及管理船舶之過失行為
            所致之損害，依海商法第69條第1項規定，應予免
            責云云，尚非可採。
　　　　③、H.M公司又抗辯：依海商法第21條第1項船舶所有人
            責任限制規定，以上訴人求償之金額約占系爭事故
            全部求償總額之0.44%計算，伊對於上訴人最高僅
            負美金3萬7111元（按起訴時美金匯率30.25元計算
            為112萬2607元）之損害賠償責任云云。然查：
　　　　　　、按船舶所有人對下列事項所負之責任，以本次
                航行之船舶價值、運費及其他附屬費為限：一
                、在船上、操作船舶或救助工作直接所致人身
                傷亡或財物毀損滅失之損害賠償，海商法第21
                條第1項固有明文。
　　　　　　、惟系爭事故之侵權行為發生地實係於陸地，並
                非海洋或與海相接之河川、湖泊等，與海上航
                行之風險程度迥然不同，且非所謂船舶碰撞，
                系爭貨物亦非梅爾斯輪載運之貨物，自應適用
                民法侵權行為之規定，尚無海商法第21條第1
                項船舶所有人責任限制之適用。　　　　　
　　　　　　、縱認本件有海商法第21條第1項船舶所有人責任
                限制規定之適用，惟H.M公司亦自陳梅爾斯輪
                船舶價值為美金842萬1000元，依本次運送傭
                船契約運費每日美金6725元，2日運費共美金1
                萬3450元，船舶所有人責任限制總額為美金84
                3萬4450元等語(見本院卷第552頁)，並有卷附
                傭船契約可稽(見原審卷二第241-242頁)。則
                本件上訴人請求H.M公司與Moeschter Jens Uw
                e連帶賠償之金額為46萬5375元及美金7萬0772
                .61元，並未逾船舶所有人責任限制總額，且
                縱有他人求償，亦屬將來執行上如何分配損害
                賠償金額之問題，尚無先按求償比例計算是否
                超逾船舶所有人責任限制總額之必要。故H.M
                公司抗辯依海商法第21條第1項船舶所有人責
                任限制規定，其對於上訴人最高僅負美金3萬7
                111元之損害賠償責任云云，洵非可採。
  　⑵、正利公司部分：
　　    ①、按定期傭船契約，指船舶所有人於一定期間，將船
            舶全部及其所僱用之船長、海員，一併包租予定期
            傭船人，該等船長及海員等，並須聽從定期傭船人
            之指示以執行其職務之契約，通說性質乃「船舶用
            益」及「船員勞務供給」之混合契約。是定期傭船
            人就商事如裝載貨物之種類、起迄地點之指定，及
            貨物在船上堆存方式等有關事項，對船長、船員有
            指揮權；但就船舶之操作航行及船舶本身安全適航
            性之修理維護等海事技術及工程方面，傭船人對船
            長、船員即無指揮之權，而仍由船舶所有人指揮監
            督。
　　    ②、查正利公司僅為梅爾斯輪之定期傭船人，僅為運送
            人，並非船舶所有人，亦非Moeschter Jens Uwe之
            僱用人，業如前述，對於Moeschter Jens Uwe並無
            指揮、監督之義務，自無從就Moeschter Jens Uwe
            之過失不法行為，負僱用人連帶賠償責任。故上訴
            人請求正利公司負僱用人之連帶賠償責云云，洵非
            可採。　
　　⑶、綜此，上訴人依民法第188條第1項規定，請求H.M公司負
        僱用人連帶賠償責任，而與Moeschter Jens Uwe連帶賠
        償上訴人46萬5375元及美金7萬0772.61元，應屬有據；
        請求正利公司負僱用人連帶賠償責任，即非有理。
　㈤上訴人追加備位之訴，依債權讓與法律關係請求被上訴人連
    帶賠償，有無理由？
　　承上所述，上訴人依侵權行為法律關係，請求H.M公司及船
    長Moeschter Jens Uwe連帶賠償46萬5375元及美金7萬0772.
    61元，既屬有理；則上訴人追加備位之訴依債權讓與法律關
    係，請求被上訴人連帶賠償而為同一聲明之請求，是否有理
    ，已毋庸審究。
五、綜上所述，上訴人侵權行為法律關係，請求H.M公司及Moesc
    hter Jens Uwe連帶給付上訴人46萬5375元及美金7萬0772.6
    1元，暨自原審最後言詞辯論期日後之110年4月24日（見原
    審卷三第165-167頁、本院卷第527頁）起至清償日止，按週
    年利率5%計算之利息，為有理由，應予准許；逾此所為之請
    求，為無理由，不應准許。原審就前開應准許部分，為上訴
    人敗訴之判決，於法尚有未合，上訴人就此部分指摘原判決
    不當，求予廢棄，為有理由。爰由本院將原判決此部分予以
    廢棄，並改判如主文第2項所示。至於前開不應准許部分，
    原審為上訴人敗訴之判決，理由雖與本院容有不同，但結論
    並無二致，本院仍應予以維持。上訴人就此部分指摘原判決
    此部分不當，求予廢棄，為無理由，應駁回其此部分之上訴
    。另兩造均陳明願供擔保宣告准、免假執行，經核均無不合
    ，爰分別酌定相當擔保金額准許之。
六、本件事證已臻明確，兩造其餘之攻擊或防禦方法及所用之證
    據，經本院斟酌後，認為均不足以影響本判決之結果，爰不
    逐一論列，附此敘明。
七、據上論結，本件上訴為一部有理由、一部無理由。爰判決如
    主文。　　
中　　華　　民　　國　　111 　年　　9 　　月　　21　　日
  　　　　　　　　民事第九庭  
  　                    審判長法  官  楊絮雲   
                              法  官  陳賢德
                              法  官  郭顏毓
正本係照原本作成。
正利航業股份有限公司、彭欽麟不得上訴。
向上企業有限公司、Schiffahrts-Gesellschaft "H.MEERSBURG"
 mbH & Co.KG、Möeschter Jens Uwe如不服本判決，應於收受送
達後20日內向本院提出上訴書狀，其未表明上訴理由者，應於提
出上訴後20日內向本院補提理由書狀（均須按他造當事人之人數
附繕本）上訴時應提出委任律師或具有律師資格之人之委任狀；
委任有律師資格者，另應附具律師資格證書及釋明委任人與受任
人有民事訴訟法第466條之1第1項但書或第2項所定關係之釋明文
書影本。如委任律師提起上訴者，應一併繳納上訴審裁判費。
中　　華　　民　　國　　111 　年　　9 　　月　　21　　日

    　　　　　　　　　　　　　書記官 馬佳瑩